【裁判字號】    97,簡上,106
【裁判日期】    971231
【裁判案由】    毀損等
【裁判全文】
臺灣花蓮地方法院刑事判決             97年度簡上字第106號
上  訴  人
即  被  告  乙○○
選任辯護人  李文平律師
            張照堂律師
上列上訴人因毀損等案件，不服本院花蓮簡易庭97年度花簡字第
658 號中華民國97年6月5日第一審判決（聲請簡易判決處刑案號
：96年度偵字第2799號），提起上訴，本院管轄之第二審合議庭
判決如下：
    主  文
原判決撤銷。
乙○○犯致令他人物品不堪用罪，處拘役伍拾日，如易科罰金，
以新臺幣貳仟元折算壹日，減為拘役貳拾伍日，如易科罰金，以
新臺幣貳仟元折算壹日。
    事  實
一、乙○○原係花蓮縣壽豐鄉新站7 號之固道瀝青混凝土股份有
    限公司（下簡稱固道公司）負責人。乙○○前透過甲○○向
    羅明道借款，迄民國95年3月7日止，乙○○尚積欠款項新臺
    幣2043萬元未還清，乙○○乃與羅明道簽立代物清償契約書
    ，將固道公司廠內之生財器具、機器設備讓渡予羅明道以抵
    銷前揭債務，並由固道公司與羅明道訂立房屋租賃契約將上
    址房屋出租予羅明道，羅明道隨後委託甲○○管理前揭生財
    器具、機器設備，惟仍同意乙○○得繼續在上址進出使用。
    同年10月間，甲○○與楊麗華拍定共同取得固道公司建物及
    所在土地。嗣甲○○於同年12月要求乙○○停止在上址施工
    ，乙○○不予理會，甲○○乃於96年2 月間起，知會並取得
    羅明道同意後，在固道公司裝設大門及鐵製防盜窗，以示禁
    止乙○○繼續使用上開處所，乙○○不甘其工作受阻，乃於
    96年2 月27日上午10時許，基於毀損之故意，指示不知情之
    顏永崎、許士榮在上址以乙炔拆除甲○○所裝設之前揭大門
    及鐵製防盜窗，致該大門、鐵窗喪失防護效用，致生損害於
    甲○○。
二、案經甲○○訴由花蓮縣警察局吉安分局報告臺灣花蓮地方法
    院檢察署檢察官偵查及聲請簡易判決處刑。
    理  由
一、按被告以外之人於審判外之言詞或書面陳述，除法律有規定
    者外，不得做為證據。又被告以外之人於審判外之陳述，經
    當事人於審判程式同意作為證據，法院審酌該言詞陳述或書
    面陳述作成時之情況，認為適當者，亦得為證據。當事人、
    代理人或辯護人於法院調查證據時，知有第159條第1項不得
    為證據之情形，而未於言詞辯論終結前聲明異議者，視為有
    前項之同意，刑事訴訟法第159條第1項及第159條之5分別定
    有明文。查本案證人即告訴人甲○○、證人顏永崎、許士榮
    於警詢之證述，雖不合刑事訴訟法第159條之2、第159條之3
    有關傳聞法則例外之要件，惟公訴人及被告就前開審判外言
    詞陳述之證據能力均表示並無意見，迄於本案言詞辯論終結
    前均未聲明異議，本院審酌該等言詞或書面陳述作成之情況
    ，核無違法取證及證明力明顯過低之瑕疵，認為以之作為證
    據亦屬適當，故依諸上開規定，上開證人於警詢之證述，具
    有證據能力。又本案認定事實所引用本件卷證所有之證據（
    文書證據、物證等），公訴人、被告並未主張排除前開書證
    、物證之證據能力，且迄於本院言詞辯論終結前均未表示異
    議，本院審酌前開書證、物證並無刑事訴訟法第159條之4規
    定顯有不可信之情況與不得作為證據之情形，是本案認定事
    實所引用本件卷證所有之證據，亦均認為有證據能力，併先
    敘明。
二、訊據上訴人即被告乙○○固坦承有指示不知情之顏永崎、許
    士榮以乙炔拆除甲○○所裝設之大門及鐵製防盜窗之行為，
    惟矢口否認有何毀損犯行，辯稱：「我雖然欠甲○○錢，但
    我陸續都有還他錢，但他不讓我們工廠營運，我沒有毀損的
    犯意，只是把鐵門拆下，放在旁邊，我與甲○○之間只有消
    費借貸的關係。」、「我將辦公室的大門及防盜設備拆除時
    ，沒有經過甲○○的同意，但我們使用辦公設備有經過甲○
    ○同意，因為當初公證的代物清償契約書是羅明道委託甲○
    ○出面跟我訂的，依據代物清償契約的公證書可以繼續使用
    的部分不包含辦公室，我們使用辦公設備有經過甲○○同意
    的依據是另一份我們可以繼續使用十年的公證書」等語。辯
    護人則以：被告對於系爭土地、廠房有使用權，因甲○○與
    羅明道訂立代物清償契約時，已經口頭同意讓被告得繼續使
    用，以便被告還錢，且雖甲○○一再表示他用口頭通知方式
    通知被告不讓被告再繼續使用土地、廠房，但未提出證據，
    應不足採信，退步言之，系爭土地、廠房在拍定之前為被告
    所有，被告本來即有權使用，後來被告訴人拍定並做所有權
    移轉的動作，但在拍定人要對法院點交前，拍定人不得使用
    私人力量剝奪占有人的占有使用權利，本件告訴人的行為違
    法，雖經檢察官已為不起訴處分確定，惟不法侵害的認定應
    由法院獨立認定，本件告訴人之行為已涉犯強制罪，故被告
    有正當防衛之情狀，被告之毀損行為欠缺違法性云云，為被
    告辯護。然查：
  (一)被告於上時、地指示不知情之人拆除告訴人所安裝之大門及
    鐵製防盜窗之事實，業據被告自白，核與證人即告訴人甲○
    ○、證人顏永崎、許士榮於警詢之證述相符，並有照片2 張
    在卷可稽，堪認真實。
  (二)按門及防盜窗之功能在於防閒之用，被告將上開門窗拆卸，
    即使之喪失功用，應足成立毀損之罪名，被告及辯護人所辯
    顯不足採。
  (三)又刑法第23條規定：對於現在不法之侵害，而出於防衛自己
    或他人權利之行為，不罰。但防衛行為過當者，得減輕或免
    除其刑。是以正當防衛之行為，須以存在現時不法之侵害為
    要件。本件告訴人於其所有之建築物安裝大門及防盜窗之行
    為，係屬合法行使權利之行為，不構成強制罪，除業經檢察
    官為不起訴處分確定在案，有不起訴處分書1 份在卷可查，
    且據被告於本院審理時所提出之公證書及所附房屋租賃契約
    1 份，證明固道公司業於95年3 月7 日將上開建物出租予羅
    明道，租期10年，故自租賃關係成立時起，上開建物之直接
    占有人即為羅明道，固道公司為間接占有人，被告個人僅為
    受羅道明同意而進出使用上開建物之人，於法律上非屬占有
    人，而告訴人與楊麗華於同年10月因拍定而自固道公司依法
    院發給之權利移轉證書取得上開建物之所有權，則羅明道仍
    為上開建物之直接占有人，拍定人則成為間接占有人，嗣因
    羅明道同意改由告訴人與楊麗華占有使用，即發生占有狀態
    之改變，不生所謂與固道公司「點交」之問題，從而被告無
    任何足以對抗告訴人行使權利之權源。
  (四)另據被告於警詢中供陳：96年元月甲○○就開始在固道瀝青
    工廠阻止我們營業，甚至於96年2 月中旬在工廠大門私裝鐵
    門等語，足見告訴人確於安裝大門及鐵窗前，即多次口頭告
    知被告不得再繼續使用系爭建物及設施。復據證人甲○○於
    本院審理結證：「我從95年12月份就向被告表達要收回來的
    意思，但是被告都沒有處理」、「代物清償契約之後，把所
    有生財器具都移轉我所有，因此廠內的東西都不屬於被告，
    若我願意讓被告進出或使用廠房時，她就可以進出或使用，
    但若我不同意的話，她就不能進出或使用，如果被告認為有
    東西是屬於她的，我也同意讓她列個清單出來，但是她都沒
    有列出。」等語，亦足認被告並無合法之權利進出上開告訴
    人所有之建物，即不符合正當防衛之「出於防衛自己或他人
    權利」之要件。
  (五)綜上所述，被告所辯無非事後卸責之詞，殊不足採，本件事
    證明確，被告犯行堪以認定，應依法論科。
三、核被告所為，係犯刑法第354 條之毀損罪。刑法上所謂間接
    正犯，係指犯罪行為人不親自實行犯罪行為，而利用無責任
    能力人或無犯罪意思之人實行犯罪者而言。原判決認上訴人
    僱工以乙炔拆除系爭門窗，上訴人似未親自實行犯罪行為，
    而係利用無犯罪意思之顏永崎、許士榮以實行犯罪。乃原判
    決既認上訴人有本件犯行，卻未依法論以間接正犯，復未說
    明有何毋庸論斷之理由，亦難謂無理由不備之違法，自應撤
    銷改判。爰審酌被告無犯罪前科、素行尚佳、犯罪之動機、
    目的及手段均具相當之惡性、犯後未與被害人和解或賠償、
    猶故意以違背事理之狡辯，飾詞否認犯行、毫無悔意，兼衡
    其經濟狀態及生活狀況等一切情狀，量處如主文所示刑，併
    諭知易科罰金之折算標準。另被告犯罪時間，係在96年4 月
    24日以前，合於中華民國96年罪犯減刑條例第2 條第1 項第
    3 款之規定，應減其宣告刑2 分之1 如主文所示，並諭知減
    得之刑之易科罰金之折算標準。
據上論斷，應依刑事訴訟法第455條之1第1項、第3項、第369 條
第1項前段、第364條、第299 條第1項前段，刑法第354條、第41
條第1 項前段，刑法施行法第1條之1，中華民國96年罪犯減刑條
例第2條第1項第3款、第7條、第9條，判決如主文。
本案經檢察官羅美秀到庭執行職務
中    華    民    國    97    年    12    月    31    日
                  刑事第四庭    審判長法  官  張宏節
                                      法  官  蔡寶樺
                                      法  官  沈培錚
上列正本證明與原本無異。
本件不得上訴。
中    華    民    國    97    年    12    月    31    日
                                      書記官
附錄本判決論罪之法律條文：
中華民國刑法第354條
毀棄、損壞前二條以外之他人之物或致令不堪用，足以生損害於
公眾或他人者，處2年以下有期徒刑、拘役或5百元以下罰金。


司法院資訊處製作；財團法人民間司法改革基金會備份。
